【裁判字號】    98,消債更,7
【裁判日期】    980310
【裁判案由】    更生事件
【裁判全文】
臺灣雲林地方法院民事裁定             98年度消債更字第7號
聲  請  人  甲○○
                        號2樓.
代  理  人  吳聰億律師
上列聲請人因消費者債務清理事件聲請更生，本院裁定如下：
    主  文
聲請駁回。
聲請費用由聲請人負擔。
    理  由
一、按債務人不能清償債務或有不能清償之虞者，得依本條例所
    定更生或清算程序，清理其債務，消費者債務清理條例第3
    條定有明文。又債務人對於金融機構因消費借貸、自用住宅
    借款、信用卡或現金卡契約而負債務，在聲請更生或清算前
    ，應提出債權人清冊，以書面向最大債權金融機構請求協商
    債務清償方案並表明共同協商之意旨，消費者債務清理條例
    第151 條第1 項亦有明文。另聲請更生或清算不合程式或不
    備其他要件者，法院應以裁定駁回之，但其情形可以補正者
    ，法院應定期間先命補正，復為同條例第8 條所明定。
二、次按消費者債務清理條例所定協商前置程序之意旨，在使金
    融機構與債務人就特定種類之債務清理事務，利用法院程序
    外解決之協商機制，為迅速有效之自主性解決。而此一程序
    之進行，有賴當事人間之協力配合，本於誠信為基礎，形成
    債務清理之共識，藉由法院之事後核可，賦予協商內容作為
    執行名義之正當性。苟債務人為直接進入更生程序，而於前
    置協商程序時，故意使協商破裂，雖有債務協商不成立之形
    式，然藉由脫法方式造成此等結論，難謂債務人有進行債務
    清理之誠意可言。再衡諸債之關係，係以當事人間之信賴關
    係為基礎，為社會經濟組織之重要支柱，故當事人於以法律
    行為追求自己之利益之際，亦應顧及對方之利益，並考量債
    權債務在社會上之作用，本於誠實及信用之原則，行使債權
    及履行債務。是對於已陷入經濟上困境之消費者，若任其於
    惡性循環之債務窘境中生存，將衍生嚴重之社會問題，難以
    維持安定之社會經濟秩序，故為兼顧債權人、債務人雙方之
    利益，對陷於經濟上困境之消費者，乃允其於消費者債務清
    理條例施行後，得選擇以重建型之更生程序或清算型之清算
    程序清理其債務，藉以妥適調整債務人與債權人及其他利害
    關係人間之權利義務關係，保障債權人獲得公平受償，並謀
    求消費者經濟生活之重建復甦機會。惟若債務人履行債務並
    無困難，僅係為圖謀減免債務，而不為債務之履行，自有違
    債權契約為誠信契約之本旨。
三、本件聲請意旨略以：聲請人對金融機構因消費借貸、自用住
    宅借款、信用卡或現金卡契約而負債務，於民國97年10月13
    日依前置協商機制，發函向台新銀行協商，但台新銀行開出
    全部清償的方案，聲請人無法負擔，銀行承辦人員誤以為要
    撤件，於是以撤件方式處理，直至97年12月29日再度發函銀
    行協商，銀行僅以退件通知函回覆，故協商不成立，聲請人
    配偶因自營公司營運不佳，由聲請人出面向銀行借款，之後
    又染上賭博惡習，一蹶不振，目前並未負擔任何家庭生活費
    用，聲請人帶2 個孩子回到娘家，但每月收入僅新臺幣（下
    同）25,000元，還要負擔2 個小孩的生活費，97年08月份食
    費3,531 元、電話費、網路費支出2,316 元、勞健保費1,42
    3 元、交通費350 元、子女教育費7,900 元、日用品費400
    元，及償還聲請人配偶經營車行時，因需要資金周轉，請妹
    妹張曉芬以購車名義向銀行申請貸款，每月需償還錢9,000
    元給妹妹，但97年09月起聲請人遭銀行強制扣薪，已經無法
    再負擔生活支出，至今已經積欠妹妹7 個月的貸款金額，入
    不敷出，已符合消費者債務清理條例第153 條之規定，債務
    人得逕向法院聲請更生，倘更生聲請蒙准，預期每月清償5,
    000 元，以一個月為一期，共72期為清償期，清償總額為36
    0,000 元，清償之成數為原債務總額之2 成4 ，為此請求准
    予更生云云。
四、聲請人上開主張，固據其提出財產及收入狀況說明書、債權
    人清冊、聲請人及其配偶之全國財產稅總歸戶財產查詢清單
    及綜合所得稅各類所得資料清單、行車執照、財團法人金融
    聯合徵信中心當事人綜合信用報告- 債務清理條例前置協商
    專用債權人清冊、前置協商退件通知函、戶籍謄本、聲請人
    及其女張子軒之金融機構存摺影本、勞工保險被保險人投保
    資料表、服務證明書、子女教育費用支出單據等為證。惟查
    ：
(一)、聲請人前雖曾向台新銀行申請前置協商，台新銀行為降低聲
    請人還款壓力，主動減免利息353,043 元，聲請人月收入25
    ,387 元 ，月支出聲請人本人依臺灣省平均每人最低生活費
    9,829 元，小孩之月支出聲請人自我評估每月2 個孩子就讀
    幼稚園相關費月支出約7,000 元，加上一個就讀國小孩子生
    活費約1,000 元，估計子女月支出評估後為7,945 元，每月
    償債能力7,613 元，因此台新銀行評估之後給予180 期2%，
    月繳7,831 元。惟聲請人稱每月只能還款金額5,000 元，後
    主動要求撤件，台新銀行協商人員再三提醒聲請人，撤件後
    需滿半年方能重新進件，經再三提醒確認後，聲請人仍執意
    撤件，後律師來電要求開立前置協商不成立證明，台新銀行
    協商人員告知是聲請人主動撤件，且已再三確認過，故無法
    開立前置協商不成立證明，律師對此相當不滿，留台新銀行
    協商人員全名，表示要至金管會申訴，實則銀行所提出之還
    款條件，係在聲請人可償還能力範圍內，且聲請人撤件滿6
    個月後，仍可向銀行重新進件參與前置協商，銀行亦會視其
    財務狀況，給予適當之還款條件等情，有台新銀行提出之陳
    報狀、電話紀錄、前置協商電腦紀錄、銀行公會前置協商還
    款方案試算表、前置協商退件通知函在卷可稽。顯見台新銀
    行於收受聲請人前置協商申請文件後即積極欲與聲請人進行
    前置協商程序，自難認台新銀行拒絕協商，且聲請人表示其
    向銀行表示台新銀行開出全部清償的方案，聲請人無法負擔
    ，銀行人員誤會其意，以為聲請人要撤件，於是以撤件方式
    處理云云，惟「開出全部清償方案，聲請人無法負擔」與「
    撤件」之語句及意思相差甚遠，應無誤會之可能，況且以債
    權銀行之立場，債權得以滿足為其最終追求目標，聲請人茍
    表示無力全部清償，債權銀行為收回債權，勢必再與聲請人
    重新協商還款方案，極力遊說聲請人還款達成協商猶有未及
    ，焉有可能在聲請人有意協商之情形下，誤認聲請人意在撤
    回協商之申請或未向聲請人確認是否意在撤回協商之申請，
    逕自認定聲請人欲撤回協商聲請之理，是聲請人所述尚難憑
    採，而聲請人撤回協商之申請，視同未請求前置協商，是聲
    請人尚未踐行協商前置程序，其聲請本件更生即屬不合程式
    。再者，聲請人先前因撤回前置協商之申請，視為未申請前
    置協商，於6 個月後，聲請人亦可再次向台新銀行申請協商
    ，聲請人不應捨此不為，而主張有逾30日不開始協商或自開
    始協商之翌日起逾90日協商不成立之情形，並以此援引消費
    者債務清理條例第153 條規定逕向本院聲請更生。
(二)、再聲請人自承其每月收入約25,000元，又依聲請人提出其於
    彰化銀行申設之帳戶存摺及其女張子軒於雲林縣斗六市農會
    申設帳戶之存摺資料顯示，聲請人自97年01月間起至97年08
    月間為法院強制執行扣押薪水前止，每月薪水及其他收入存
    入上開帳戶平均約為27,371元，自97年09月遭法院強制執行
    扣押薪水後至98年02月間止，聲請人及其子上開帳戶之薪水
    及其他收入每月平均約為23,794元，則以聲請人為法院強制
    執行薪水債權前，其每月收入27,371元減去台新銀行提出每
    月清償7,831 元方案，聲請人每月尚餘19,540元可資運用，
    以聲請人列出其與子女97年08月份每月生活支出為15,420元
    ，聲請人依台新銀行之清償方案清償後，餘額支付其與子女
    之生活費綽綽有餘。聲請人雖表示其每月尚需清償其妹妹為
    其貸款之9,000 元債務云云，然此部分聲請人並未提出證據
    以實其說，何況聲請人對於所負債之債權人應依債權比例清
    償，不得獨厚個別債權人，聲請人自不得以其必須優先清償
    其妹妹9,000 元款項，而主張扣除其生活支出及優先清償之
    款項後，餘額始行提出清償本件消費債務甚明。又台新銀行
    所提出協商方案每月繳款金額為7,831 元，而聲請人提出更
    生方案則願每月清償5,000 元，兩者相差有限，則其主張具
    有不能清償一節，即非可採。況且，聲請人既然負債，依法
    即應清償全部債務，台新銀行提出減免聲請人所欠利息，但
    應清償全部本金之提議，本即未有不公允之處，台新銀行提
    出之每月協商還款金額，亦未逾越聲請人之能力範圍，並無
    不能負擔之情形，聲請人以台新銀行要求其全部清償，其無
    法負擔為由，拒絕台新銀行所提協商方案，亦不足取。聲請
    人捨與債權銀行協商而不為，執意聲請更生，並提出每月清
    償5,000 元，72期共清償360,000 元，僅達原債務總額24%
    之更生方案，不得不令人懷疑聲請人此舉係在圖減免債務。
五、綜上所述，聲請人之情形應視同未請求前置協商，則本件聲
    請人自尚未遵循消費者債務清理條例第151 條第1 項規定，
    與最大債權銀行台新銀行先行債務協商之機制，且聲請人又
    無不能清償債務或有不能清償債務之虞，上述欠缺又屬無從
    補正，依上說明，自應駁回其更生之聲請。
中    華    民    國    98    年    3     月    10    日
              民事第二庭    法      官  李秋瑩
上為正本係照原本作成。
如不服本裁定，應於裁定送達後10日內，以書狀向本院提出抗告
，並繳納抗告費新臺幣1千元
中    華    民    國    98    年    3     月    10    日
                            書  記  官  楊麗雪


司法院資訊處製作；財團法人民間司法改革基金會備份。
